臺灣高等法院刑事判決　　　　　　　　　　　　九十一年度上更(一)字第五七七號
　　上　訴　人
　　即　被　告　丙○○　男 民.
　　指定辯護人　本甲○辯護人 王永炫
右上訴人因懲治盜匪條例案件，不服臺灣桃園地方法院八十九年度重訴字第一七號，
中華民國九十年六月十四日第一審判決（起訴案號：臺灣桃園地方法院檢察署八十九
年度偵字第四六四七號），提起上訴，判決後經最高法院發回更審，本院判決如左：
    主  文
原判決撤銷。
丙○○共同意圖勒贖而擄人，處有期徒刑拾貳年，褫奪公權捌年。
    事  實
一、丙○○於民國八十六年二月間，在臺中市某不詳名稱酒店工作時，認識當時已在
    瓜地馬拉共和國經營酒店之陳福仁，因陳福仁一再鼓勵丙○○出國謀求發展，乃
    應陳福仁之邀請，至其在瓜國經營之酒店幫忙，丙○○遂於民國八十六年四月十
    二日由臺灣搭機遠赴中美洲之瓜地馬拉共和國，抵達瓜國後，即由陳福仁安排丙
    ○○在其經營之酒店內工作。詎竟與陳福仁、不詳真實姓名年籍薩爾瓦多籍成年
    女子及不詳真實姓名年約四十餘歲之瓜地馬拉籍男子計四人（陳福仁等以下三名
    ，均逃亡中尚未到案），基於意圖勒贖而擄人之共同犯意聯絡，共商綁架陳福仁
    父親陳天祿友人陳幸雄之家人，用以向陳幸雄勒索贖金，計劃由丙○○綁架控制
    被綁架人行動，其餘三人則與陳幸雄家人連繫取贖；陳福仁另藉詞誘使其原不知
    情之前妻陳孟玉（因事後包庇綁架，經瓜地馬拉法院判處監禁二十年）帶領二人
    所生育之子女離開位於瓜地馬拉市○區○○街二之七十六號之住處，做為丙○○
    挾持被綁架人後，暫行拘禁之處所。旋於西元一九九七年八月二十六日（即民國
    八十六年八月二十七日），瓜地馬拉共和國時間上午（以下所述之時間，均依瓜
    地馬拉共和國使用之紀元及當地時間），由丙○○駕駛白色雪佛蘭Blazer 4x4吉
    普車，在瓜地馬拉市○區○路六－八一號陳幸雄家門口附近等候；約同日上午十
    時許，見陳幸雄之女乙○○出門準備上班，丙○○即駕車趨前停靠在乙○○身旁
    ，詢問是否陳小姐？經確認乙○○之身分後，遂佯稱：受陳女朋友委託送交一箱
    物品，要求陳女上車察看云云；乙○○已略感懷疑，乃藉詞請丙○○將東西搬下
    車。丙○○見無法騙陳女上車，即持一把牛排刀下車，架在陳女頸部，陳女驚嚇
    之餘詢問：何故？丙○○告以要綁架，要脅乙○○隨其離渠；乙○○不從，將丙
    ○○手上之刀子奪下丟棄於地上，於爭奪中不慎被刀子割傷手指，一時血流如注
    。丙○○見狀即將陳女抱起強行丟入吉普車內後座，旋即上車以預先準備之手銬
    將乙○○單手銬在車上，然因乙○○仍極力抵抗，丙○○隨即用手毆打乙○○之
    頭部，意圖敲昏乙○○逼其就範，導致乙○○身上受有多處瘀傷（傷害部分未據
    告訴及起訴）；繼之另以膠帶黏貼於陳女之嘴巴防止其呼救，此時圍觀之民眾漸
    多，並有民眾持木棒前來，丙○○唯恐被捕，即跳至車輛前座迅速駕車逃離現場
    。該時間，乙○○雖被銬住一手，猶奮力傾身趴在方向盤及排檔桿上阻止丙○○
    駕車離去，致吉普車失控撞上一台油罐車，乙○○乘隙向油罐車上之人求救未果
    ，仍被丙○○駕車脫困離去，直駛上高速公路；約二分鐘後，被告又將車開下高
    速公路，停於瓜地馬拉市○○區○○路旁，丙○○將原已被銬住一手之乙○○，
    改為雙手一併銬住，另以膠帶矇住其眼睛；此其間丙○○又向乙○○恫稱：「是
    否知悉白曉燕案件... 他們集團要的是五十萬美金，他個人只拿到五萬美金...
    」等語，又向乙○○索取其父親陳幸雄之電話號碼。乙○○因恐丙○○無法連絡
    到其家人，致己遭受不測，遂應其所請提供包括父親陳幸雄、兄長陳辭修及當地
    商會等數組電話予丙○○，並一再表示其為家中唯一之女兒，家人一定會付贖款
    及願意支助金錢幫丙○○離開瓜國，央求其釋放其返家云云。丙○○於此停留約
    一個小時，突聞警笛聲，誤以為是警察追緝，乃駕車在瓜地馬拉市區內到處逃竄
    ，約經二十分鐘後警笛聲消失，丙○○又駕車在瓜地馬拉市一區、二區（陳福仁
    之妻陳孟玉住家即稍後拘禁乙○○處之區段）及十三區（丙○○工作之酒店所在
    區段）反覆繞行約一至二個小時，其後停在十三區機場附近一家台灣人開設之蒙
    古烤肉店前下車打電話；復上車往前開約一分鐘，又停在一超級市場的旁邊轉角
    ，再度下車打電話；而在上述丙○○控制乙○○自由後之同時，參與計劃綁架之
    該名不詳真實姓名薩爾瓦多國籍成年女子，亦於上午十時至十一時之間，陸續撥
    打二至三通電話至乙○○家中，均由乙○○之兄長陳辭修接聽電話，該名薩國籍
    女子於電話中向陳辭修表示，乙○○在其等手中，要其等準備瓜幣二十萬元（約
    新台幣一百餘萬，按瓜國幣值換算美金之比率約六比一），並要求於當日下午一
    時以前，將錢送到指定的地點Las Flores公墓，否則將把乙○○殺害。陳辭修旋
    將上情告知其父陳幸雄，陳幸雄聞訊即與其子二人趕赴銀行，以二萬元美金購得
    瓜幣十二萬零八百元，另以支票提領瓜幣八萬元，湊足瓜幣二十萬元。兌領瓜幣
    之過程，該名薩爾瓦多籍之女子又撥打二、三通催款之電話，由陳辭修接聽，該
    名女子並恫稱：「如果拖太久，就要把乙○○殺掉」等語。陳幸雄父子遂請銀行
    主管儘速完成兌領手續，並於領錢後，委由負責陳辭修經營公司保全工作之保全
    公司負責人，於下午一時前將錢送到綁匪指定之Las Flores公墓，陳辭修則騎乘
    機車尾隨其後觀看，並目賭該名保全公司負責人將錢交付予一名四十歲左右之瓜
    地馬拉國籍之不詳真實姓名男子。陳幸雄父子於付完贖金後，對方又來電話，表
    示半小時後，可到十一區Periferico Rooseveit商場去接乙○○。而另方面，丙
    ○○於超級市場轉角處撥打電話時，在該處亦停留約一小時，其後約於同日下午
    二時許，又將吉普車開至瓜地馬拉市○區○○街二之七十六號陳福仁之妻陳孟玉
    之住處附近馬路停留約數分鐘後，再以鑰匙打開大門，將吉普車駛入屋內，復把
   乙○○抱下車，帶至一佣人房內，右手以鐵鍊和手銬，左手以塑膠繩子和鎖頭，
    腳則以大麻繩將乙○○綑成大字型平躺於床上。後於同日下午三時許，丙○○因
    事外出，臨行前並將收音機打開置於乙○○耳朵旁，不讓乙○○聽聞外界之音訊
    ，旋駕駛吉普車暫行離去，約一、二十分鐘後，乙○○見屋內沒有任何動靜，趁
    機解開繩索、鐵鍊等物，並將收音機關掉；然因屋內每一道門都已上鎖，電話線
    亦被剪斷了。乙○○不得已從二樓洗衣間的門出去，然後站在魚缸上，翻過矮牆
    ，爬上一樓屋簷浪板，再爬上外牆，沿著車庫的牆，踩著一個燈，再往下跳，於
    同日下午三時許至四時之某時點，逃離上址陳孟玉之住宅，跑至隔壁一家修車廠
    求救，由該修車廠之工人幫乙○○擦藥，並以電話通知乙○○家人。適陳幸雄父
    子於先前交付贖金後，依歹徒其後之通知，前往十一區Periferico Rooseveit商
    場等候約二小時，未見乙○○獲釋，失望之餘，甫返抵家中，即接到上述工人電
    話通知乙○○逃出等情，旋即前往上址附近之修車廠接回乙○○，送至醫院診療
    。而丙○○不知乙○○已自行逃出，陳幸雄並已透過我國駐瓜地馬拉共和國大使
    館人員，向瓜國警方報案，後於西元一九九七年八月二十七日上午六時二十分，
    經瓜地馬拉共和國檢察官、警方人員至陳福仁妻陳孟玉住處搜索，扣得丙○○作
    案用之手銬、鎖頭、鐵鍊、塑膠繩及麻繩等物，並由移民局之檔案中調出寄宿陳
    福仁住處之丙○○相片，供乙○○指認丙○○確係綁架渠之人無訛。瓜國警方乃
    請我國大使館協助提供丙○○及陳福仁之犯案資料，經我國駐瓜國大使館將上述
    傳真返國，經外交部於民國八十六年九月五日函請內政部警政署協助偵辦。嗣丙
    ○○於犯案約二周後，潛逃至薩爾瓦多共和國，其後因盤纏用盡，乃於民國八十
    八年七月間某日前往我國駐薩爾瓦多共和國大使館請求協助返臺，經過駐薩薩爾
    瓦多共和國大使館之安排，於民國八十八年七月十日搭乘新加坡航空公司之班機
    返抵臺灣，內政部警政署刑事警察局即於民國八十九年一月十日通知其到案說明
    而查獲。
二、案經內政部警政署刑事警察局移送臺灣桃園地方法院檢察署檢察官偵查起訴。
    理  由
一、訊據上訴人即被告丙○○雖坦承有其於前揭時、地將被害人乙○○強行挾持上吉
    普車，剝奪其行動自由，並載至瓜地馬拉市○區○○街二之七十六號陳福仁之妻
    陳孟玉之住處，加以綑綁拘禁之情事，但矢口否認有擄人勒贖之犯行，辯稱：其
    於酒店工作時認識譯名「艾爾里蒙」及「馬丁」年約三十餘歲之二位華人，該二
    人表示乙○○之兄長陳辭修，積欠其等賭債瓜幣一百餘萬元許久未還，想要給他
    一點警告或處罰，故向其稱：如果能將陳辭修家人任何一人，不管男女，拖出來
    修理一頓將支付二千美元做為代價，於案發當日上午八時許「艾爾里蒙」及「馬
    丁」開二台車來酒店找我，「艾爾里蒙」開到瓜地馬拉市一區某一地點，告知伊
    待會兒抓到人後，要把眼睛矇起來，用手銬銬住，再用布袋套起來，把人帶到該
    地交予其二人，就會支付二千美元，將手銬交給伊，後又將車子開到陳幸雄家附
    近，並將刀子交給伊，而其於挾持乙○○上車後，依約將陳女載至「艾爾里蒙」
    指定之地點後，未見到「艾爾里蒙」及「馬丁」，又誤將救護車之警笛聲聽成警
    車之警笛，開始駕車逃逸，於瓜地馬拉市區內四處繞行，本來在十三區就想釋放
    陳女，然慮及白天人車太多，又想到陳福仁之妻陳孟玉會帶小孩到婆婆經營之百
    貨店，晚上六、七點才會回家，就想把乙○○暫時安置在其家中，遂驅車前往陳
    孟玉之住處，並翻牆入內開啟車庫門將車駛入其內，將陳女捆綁在佣人房間，其
    後外出為乙○○購藥，俟反回陳孟玉之住處後，已不見乙○○蹤影，因感到疲倦
    即於陳孟玉家中睡覺至晚上六、七點始離去，約過二個星期就與薩爾瓦多籍之女
    友，潛逃至薩爾瓦多迄至返臺為止，並不知有人向乙○○家人勒索贖款之事，亦
    未與陳福仁共謀；且伊挾持被害人乙○○時係駕駛四門紅棕色休旅車，而非白色
    雪佛蘭Blazer 4x4吉普車云云。惟查：
  (一)被告丙○○對於在前揭時、地將被害人乙○○強行挾持上吉普車，剝奪其行動自
    由，並載至瓜地馬拉市○區○○街二之七十六號陳福仁之妻陳孟玉之住處，加以
    綑綁拘禁之事實，已坦承不諱，核與被害人乙○○於警訊時所指述：上班時，在
    離家一百公尺的地方，有一個男的開一輛白色雪佛蘭Blazer 4x4的吉普車，他問
    我是不是陳小姐，我說是，他說我朋友有一箱東西要給我，請我上車看一下，我
    有一點懷疑，我請他把東西搬下來，他下車，拿一把牛排刀，架在我脖子上，我
    問他要做什麼，他說他要綁架，要我跟他走，我把他的刀搶下來，丟掉，手指當
    時被刀子割傷，流了很多血。他把我抱起來，丟進後車座，把我銬上手銬，還一
    直打我的頭，要讓我昏過去，我就跟他打，所以身上有很多瘀傷。他坐到駕駛座
    要開車，他進來時我跟他搶方向盤，結果就撞上油罐車，我就向油罐車的人求救
    ，結果他們還是閃一邊讓他過去。後來他開上高速公路，約二分鐘後，就下第一
    個交流道，到達第三區，他停了一會兒，問我知不知道白曉燕的案子，我說我知
    道。我在車上問他，他到底要多少錢，為什麼要綁架我？他說是有人說他從哥斯
    大黎加跟蹤我的朋友，回來瓜地馬拉綁架我，他們集團要的是五十萬美金，他個
    人只拿到五萬美金。當時我跟他談條件，告訴他錢一定會給他，因為我是我們家
    唯一的女兒，而且我也相信我爸媽不惜任何代價，一定會給他這份贖金，不過因
    為我們是生意人，沒有那麼多的現金；... 他說他是從大陸廈門來的，因為家裏
    很窮，所以他需要這五萬美金；他說如果我合作的話，他不會傷害我，所以就把
    我的眼睛貼起來；後來我聽到有警笛聲，他開始高速逃逸，在市區到處亂竄，約
    二十分鐘後就沒有聽到警笛聲；他在市區開了一、兩個小時，後來到十三區一家
    台灣人開的蒙古烤肉店前打電話，我不知道他打給誰。那時約十二點，我在車上
    想是不是有體力可以逃走，因為我已經流血很多，身體很虛弱，所以我決定不要
    冒險。後來他又往前開沒一分鐘，在一超級市場的旁邊打電話，事後知道是主謀
    陳福仁所開的酒家外面，也停留了約一個小時；又把車子開到二區啤酒廠的後面
    一棟房子，他打開車門，把車子開進去，叫我下車；可是我沒有體力自己下車，
    所以他把我眼睛貼牢，把我抱下來，再把我帶到一個小房間裏面鎖起來。他叫我
    躺在床上，把我綁「大」字，右手用鐵鍊和手銬，左手用塑膠繩子和鎖頭綁著，
    腳是用大麻繩綁著；... 他拿一台很大的收音機放在我耳朵旁邊，不要讓我聽到
    外面的聲音，他就開車出去；約一、二十分鐘後，我把收音機關掉，房子裏面沒
    有動靜，我就偷偷解開，想要跑出去，看到有一個藍色的嬰兒車，餐桌上有肉鬆
    ，認為應該是台灣人住的地方；看了一下，發現每一道門都鎖著，我就試著打電
    話，那隻電話是台製的羅蜜歐，電話線被剪斷了；我還告訴自己不要太緊張，檢
    查看看是不是插上就可以用了，但我只要一出力，手就流血，我在電話旁發現一
    雙白色絲襪，我就用它來綁我的手。後來我從洗衣間的門出去，然後翻牆出去，
    然後站在魚缸上，爬上浪板，再爬上外牆，看到外面有一全身穿紅衣服的女生，
    我告訴她有人要殺我，請她協助我，不過她就馬上離開；我就沿著車庫的牆，踩
   著一個燈，再往下跳，跳下來之後，我把有血跡的絲襪，掛在燈的上面，讓有人
    來救我的時候，可以看到證物；後來我就到隔壁一家修車廠求救，我想借他們的
    電話，那老闆不借我電話，開車就走了，後來有一個工人幫我擦藥，他說他要幫
    我打電話，我就告訴他我爸的電話；我爸就馬上來接我等語（見偵查卷第九頁至
    第十五頁）。及於偵查中所指述：當天早上九時許我要出門就有一人從吉普車上
    下車，他（指丙○○）問我是否是陳小姐，我答是，他稱有一箱東西要給我，我
    覺得很奇怪，不願意看，他就拿一把牛排刀架在我脖子上，我很害怕就去抓刀子
    ，手有割傷，他並且一直打我的頭，欲令我昏倒，我沒有昏倒，他當時有說是綁
    架我，他後來用他事先準備好的手銬將我雙手銬在一起，將我推到他車子後座，
    發動之後，就上高速公路。第一個交流道就出來，之後停在路邊，我問他要多少
    錢，他說五十萬美金，我說不可能有這麼多現金，然後他就要我父親的行動電話
    ，我有給他電話號碼，後來有一台救護車開過來，丙○○以為是警車，很緊張開
    車亂繞，等擺脫之後停在一家蒙古烤肉店前，他下車打電話，說什麼我沒聽到，
    後來又續往前開十公尺後，有再停半小時，又再打電話，最後他將我帶至一間房
    子前，他拿鑰匙開門進去，把我拖到一個房間，我一看就知道佣人房，在當時房
    子無其他人，到了後丙○○將我綁成大字形，他就說要去買食物，我要求他要買
    藥物並將藥名寫給他，等他離去後，我設法掙脫爬牆跳到外面，後來是一修車廠
    場工人幫我打電話給我父親，我父親就來救我，將我送到醫院云云（見偵查卷第
    七十頁至第七十一頁。），尚稱相符。並有瓜地馬拉共和國警方拍攝之蒐證錄影
    帶一卷、拘禁被害人處所之相片數禎服再可稽。此部分被告之自白，應可採信。
    次查，關於綁架被害人時使用之交通工具，被告雖辯稱：伊挾持被害人乙○○時
    係駕駛四門紅棕色休旅車，而非白色雪佛蘭Blazer 4x4吉普車等語。然被害人乙
    ○○於案發後警訊中即指陳：上班時，在離家一百公尺的地方，有一個男的開一
    輛白色雪佛蘭Blazer 4x4吉普車，他問我是不是陳小姐，我說是，他說我朋友有
    一箱東西要給我，請我上車看一下，我有一點懷疑，我請他把東西搬下來，他下
    車，拿一把牛排刀，架在我脖子上，我問他要做什麼，他說他要綁架，要我跟他
    走云云（見偵查卷第九頁至第十五頁）。參以：本案瓜地馬拉京城警察局反綁架
    小組致函法務度說明偵查及逮捕嫌犯陳孟玉情形亦以：八月二十六日十時二十五
    分接獲民眾報稱，十時十分左右，一位東方人面孔男子開一輛灰色Blazer車子強
    行將乙○○押進內載走不知去向。拘禁乙○○之陳孟玉住宅旁修車廠工人亦證稱
    ：曾看見一輛灰色Blazer車子，另看見一位小姐來廠請求協助云云。因之，本案
    綁架被害人乙○○時所使用之輛應係白色（按易與灰色混淆）雪佛蘭Blazer 4x4
    吉普車，而非被告所辯解之四門紅棕色休旅車，應可認定。
  (二)被害人乙○○被綁架後，於同日十時至十一時間，其兄長陳辭修在家接獲一名薩
    爾瓦多籍之女子之電話，要求支付瓜幣二十萬元，並指定於當日下午一時許，送
    至Las Flores公墓贖人，陳辭修旋即告知其父陳幸雄，父子二人趕赴銀行兌領瓜
    幣二十萬元，囑由保全公司人員於指定之時間前，送至綁匪指定之公墓交付贖款
    予一名年約四十歲之瓜地馬拉男子，付贖款後，乙○○係自行逃出，乙○○逃出
    後仍接獲三通綁匪要求再支付十五萬美元贖金之電話等情，業據被害人陳幸雄於
    警訊時指稱：「...  一九九七年八月二十六日上午十時乙○○在我住家附近被
    綁架時，我的二位工人有看到三個人來綁架我女兒，其中一位是我開卡拉ＯＫ店
    朋友的兒子，因為我們每年都在那裏辦尾牙，所以他們認識。我開卡拉ＯＫ店的
    朋友是陳永祿，我不相信他兒子會做這種事，所以我對工人的說法半信半疑；我
    知道後不敢到當地警方報案，因為怕當地警方有人涉入，我就到我國大使館報案
    ，那時我不知道是本地人來綁架，還是台灣人。報案後大使館的秘書及一位參事
    到我家。不久我兒子陳辭修有接到電話，要我們準備瓜幣二十萬元；... 是一位
    女子打的電話，聽聲音中我兒子懷疑是陳福仁薩爾瓦多籍之女友；我和我兒子到
    銀行領錢時，我兒子又接到二、三通該名女子之電話，威脅如果拖太久，就要把
    我女兒殺掉，我兒子急得大哭，要他們不要傷害我的女兒，馬上會送錢過去，引
    起銀行行員的注意；我跟銀行主管說我很需要錢贖我女兒回來，請他儘快幫忙；
    領錢後由我兒子公司的保全公司負責人，於十三時前將錢送到綁匪指定的地點
    Las Flores公墓，我兒子騎機車在後面尾隨，看到錢交給一位穿白色條紋衣服之
    男子。該男子高頭大馬，圓臉黑眼，留小鬍子，四十歲左右；付贖金後，歹徒又
    來電話，要我到十一區Periferico Rooseveit商場去接女兒；我跟一位警衛、警
    衛負責人、我兒子在那裏等一個多小時，一直未見到我女兒，我就回家。在回家
    途中，接到我女兒的電話，說她已經逃出來了，要我去接她。我問清楚了地點，
    就開車過去接她，直接把她送到醫院治療。約四點多，我要送大使館沈秘書回去
    大使館，在醫院門口我第一次接到一男性歹徒的電話，他第一句話用國語問我：
    「你女兒出來了沒？」，我答說還沒有；他要我再準備十五萬美金；我說我沒有
    那麼多的美金；他說沒有關係，可以折合瓜幣；我說怎麼送；他說我不要管，他
    會叫一個台灣人開車過來，貨箱會打開，我就把錢丟進去就可以；他說如果不趕
    快送過去，會對我女兒不利，就把電話掛掉。他一共打了三次，內容都是要錢；
    當天我去向大使館報案後，和大使館人員在家商量對策等語（見偵查卷第十八頁
    至第二十一頁）。核與其子陳辭修於偵查中所述遭勒贖之情節大致相符；並有經
    我國駐瓜地馬拉共合國大使館認證之瓜國銀行出具之提款及兌買瓜幣證明文件附
    卷可稽。即被告於原法院審理時亦自承：於控制被害人之行動期間，於吉普車內
    曾向被害人詢問是否知悉「白曉燕」案及其集團要求五十萬美元，伊可分得五萬
    美金云云；及於偵查中自承向被害人索去其父陳幸雄之電話等語（見偵查卷八十
    九年三月二十九日訊問筆錄）。以被害人遭被告挾持上車後，其家人旋接獲不詳
    姓名薩爾瓦多籍女子之勒贖電話，並據以交付瓜幣二十萬元之贖款，及被告於控
    制被害人行動期間，確曾向被害人提及「白曉燕綁架案」及其所屬之集團欲索取
    五十萬美元之贖款等情以觀；被告所辯：僅係受「艾爾里蒙」及「馬丁」之託，
    將被害人毆打一頓，並帶到其二人指定之處所交予「艾爾里蒙」及「馬丁」二人
    ，即可獲得二千美元報酬，並不知陳女家人遭人勒索錢財，亦未參與其事云云，
    顯非實情，要難置信。
  (三)證人即本案關係人陳福仁之妻陳孟玉因涉及綁架乙○○案件，於西元一九九七年
    十二月二十二日，在瓜地馬拉共和國法院審前調查庭時透過傳譯供稱：她沒有參
    與綁架，案發當時她人在家中，她與丈夫已分居，她丈夫每月付她瓜幣三千元，
    作為生活費。她丈夫打電話跟她說，家裡要噴藥，要他到婆婆家裡拿錢。等到了
    十二點五十分學校校車到住處附近街角。她及小孩在家中用午餐。一點多時，她
    和小孩及女傭到婆婆的百貨店等她丈夫，等一下午丈夫都沒出現，就到婆婆家裡
    晚餐；一直等到晚上八點鐘丈夫仍未出現，她就用電話叫計程車準備回家，計程
    車抵達前接到她丈夫的電話，叫她到一區○○街一家百貨店去領取津貼。在那裡
    丈夫說家裡發生了事情，他會處理，並給她瓜幣二千元。那時大約是晚上八點半
    ；返家後，她給女傭說要清理家裡；後來接到她丈夫的一通電話說，丙○○綁架
    了一名臺灣女子，而且把這名女子帶到了家裡；她很害怕，跟小孩子回到房間，
    沒打電話告訴任何人所發生之事；... 她另指出，那位劉先生到過家裡幾次；他
    丈夫給了丙○○複製的大門鑰匙，所以他可以隨意進出；因為她丈夫另有一女人
    ，所以她與丈夫之關係不好，不知他所做所為；他最後一次看到丈夫是在十八街
    ；不知他的去向；... 當晚只知道綁架的事，到了隔天才知道誰被綁架了；...
    當她到達家裡時，接到丈夫的電話說，發生了一件綁架案，要清掃家裡，丟棄垃
    圾，她就吩咐女傭去做丈夫交待的事情，她不知女傭清理的是什麼東西等語。於
    西元一九九八年五月十九日，因同案在瓜地馬拉共和國法院辯論時供稱：... 我
    在早上六點半起床，準備二個小孩上學；我中午去接一個小孩放學，一點半又去
    接另一個小孩放學然後我帶小孩去婆婆家；那天早上我丈夫打電話跟我說，家裡
    很多蚊子和小蟲，要噴藥；一直到晚上，我才在十八街的店裡見到他；他給了我
    房租金。晚上當我回到家時，見到女傭房間燈亮者。我很害怕，但沒看到任何損
    失。我打電話給我婆婆，他叫我隔天再報警。我和丈夫在一九九四年十二月分居
    。他仍有家裡的鑰匙。這女傭與我們做了七、八個月。我下午都在等我丈夫，他
    一直沒出現；後來他通知我到十八街一家店裡見他。我帶孩子去，他給我錢，我
    們沒講多少話；我們（和女傭及小孩）晚上回到家已經是八、九點；小孩很累，
    就去睡了；大約晚上十一點，有人打開家裡大門，我看到劉先生進來，到女傭房
    間帶走一箱東西丟在家附近；我不知箱內是什麼東西。我看見在車內等他的，就
    是我的丈夫云云。有經瓜地馬拉共和國瓜地馬拉省第二執行法庭秘書簽證證明與
    該國有關陳孟玉因綁架案被判決文件原本內容相同之影本一七二頁暨經我國駐瓜
    國大使館證明與上述西班牙文判決資料影本文義相符之中譯文節本附卷可稽。衡
    諸證人陳孟玉與陳福仁係夫妻關係，育有子女三人，雖處於分居狀態，二人間尚
    保持往來關係，陳福仁並按月支付生活費用予陳孟玉，以供其母子生活之用，陳
    孟玉應無設詞誣陷陳福仁之必要，是其上述於瓜國法院審理時所為之供詞，應有
    其可採信之處。而由陳孟玉之上述證詞可知數端：案發當日晚上陳福仁即已在
    電話中告知陳孟玉，被告將一名臺灣女子綁至其住所拘禁之事；陳福仁與陳孟
    玉早於西元一九九四年十二月分居，由陳孟玉帶著孩子住在拘禁被害人之住處，
    按月向陳福仁支領生活費用，但陳福仁有鑰匙可進出，亦曾複製一支鑰匙與被告
    ；陳福仁於案發當日上午，曾以家中蚊蟲過多，要噴藥為理由，打電話支使陳
    孟玉帶孩子離開住所前往婆婆（即陳福仁母親）家等候；案發當日晚上十一點
    ，陳福仁曾駕車載丙○○返回陳孟玉之住處，並進入女傭房內取走一箱物品。復
    參以被害人陳幸雄及乙○○於警訊時一致指稱：「案發次日上午與瓜國法官、檢
    察官及警方人員至陳孟玉住處搜索時，陳孟玉開口第一句話就說『陳叔叔（指陳
    幸雄）！福仁打電話要你原諒他』」等語。足徵，陳福仁亦係本件擄人勒贖案件
    之主事者之一，殆無疑義。
  (四)被告雖否認前述陳孟玉之說詞，陳稱：陳福仁與本案無涉，如其與陳福仁共謀，
    當日即無須爬牆進入陳宅云云。於警訊時並辯稱：後來我看到，陳孟玉帶二個孩
    子和女傭出門，因為我了解他們家之出入狀況，他們出門應該是去她婆婆的百貨
    店，要傍晚六、七點才會回來，所以才會想把她先放在陳福仁的家中，等到找到
    了艾爾里蒙的時候，把人交給他，或等天黑時把人放掉等語。然查：被告當日係
    以鑰匙開啟瓜地馬拉市○區○○街二之七十六號陳福仁之妻陳孟玉住處之大門，
    再將吉普車駛入其內之情，迭據被害人乙○○於警偵訊、原審及本院更審前調查
    時堅指如一。又被害人當日逃離陳孟玉住所時，因房門均遭反鎖，不得已始由二
    樓浴室跨越矮牆，踏過一樓屋簷之浪板，攀爬上高牆，再踏著壁燈跳下脫困之情
    ，亦據被害人乙○○陳述甚詳，而原審於勘驗瓜地馬拉共和國警方在陳孟玉住所
    拍攝之錄影帶時，明顯可見被害人於攀爬二樓矮牆過程，在牆上遺留下之血跡。
    從而，果如被告所辯，係爬牆入內由內部開啟大門，並無鑰匙云云；則被害人於
    逃亡之際，自可輕易循相同之途徑，由內部開啟房門脫困，甯有以一介柔弱女子
    ，在手部受有刀傷失血甚多之情況，甘冒生命危險，由二樓之高處爬牆而出之理
    。足徵，被告確實擁有陳孟玉住處之鑰匙，否則豈能將被害人反鎖於屋內。被害
    人所述被告係持鑰匙開啟陳孟玉住處大門，駕車入內乙節，當係屬實。被告一再
    否認其持有陳孟玉住處之鑰匙，諉稱：先前已將鑰匙交還陳福仁，實啟疑竇。不
    惟如此，被告於原審審理時經詢以：「陳孟玉每天都會出門到她婆婆的店？」時
    ，答稱：不一定，一星期去二、三天，但沒有固定日期，還要配合孩子的作息，
    因為孩子下午不用讀書，有時會出去玩，所以不是固定的云云（見原審八十九年
    十一月二十一日訊問筆錄）。且於原審八十九年十月十六日調查期日訊問時復陳
    述：吉普車初至陳孟玉住處時，是停在車庫大門斜對面馬路上，背對她家車庫大
    門出入口，根本看不到人員進出之情形等語。從而，陳孟玉前往其婆婆店裡之時
    間既非固定之時日，而被告當日在陳孟玉住處斜對面之馬路上停待之位置，又無
    法看見陳家人出入情形。在該屋內是否有人尚屬不明之際。被告於案發當日何以
    如此篤定陳孟玉住處內，必然空無一人，逕自持鑰匙開啟車庫大門，長驅直入？
    究其緣由應係其深為知悉陳福仁已將陳孟玉及其子女、女傭支使離去上述住處至
    明。準此，被告一再否認持有陳孟玉住處之鑰匙，諉稱：先前已交還陳福仁云云
    ；其意在掩飾與陳福仁共同參與本件綁架取贖之事實，彰彰明甚，不容矯飾。被
    告所為「爬牆入內」之辯解，自不足採信。
  (五)據被害人乙○○指陳：遭被告控制行動自由時，被告向陳女宣稱其係「大陸人」
    云云。被害人陳幸雄於乙○○逃出後，接獲勒贖電話，電話中操國語取贖者，亦
    自稱為「大陸人」，而本案現存證據所示之關係人，其中之陳福仁與被害人乙○
    ○二家人原屬世交舊識，應不致輕率自行撥打電話，以曝犯行；先前以電話要求
    贖款者，為一名薩爾瓦多籍口音女子；在公墓取贖款者，又係一名四十餘歲之瓜
    國籍男子。是雖被害人陳幸雄於原審調查時，經原審透過行動電話手機，令其與
    被告對話，不能由口音辨認被告是否為乙○○逃出後，復行以電話勒索財物之人
    。然依上述全案關係人之屬性，及該名勒贖者所表明之籍貫，適與被告向被害人
    乙○○表明者相同，足認本案於被害人乙○○逃出後，仍一再撥打電話勒贖之人
    ，應係被告無訛。
  (六)被告雖又辯稱：如其與勒贖財物之人為同夥，豈可能於返回陳孟玉住所，發現被
    害人乙○○已逃走，至愚亦不可能於同日下午四時許，再打電話向被害人陳幸雄
    勒贖錢財云云。惟查：並無證據顯示被告於當日下午三點多離開陳孟玉之住處後
    ，於下午四點時曾返回上址，並知悉被害人乙○○已脫逃之情。又被告於離去前
    係以手銬、麻繩、鐵鍊及鎖頭等物將被害人乙○○以「大」字型綁於床上，並將
    門戶反鎖，已如前述。從而，被告認被害人為一介柔弱女子，在此種情形應無能
    力自行脫困，故而放心在外與其他同夥之人續行勒贖錢財，並未於短時間內返回
    上述拘禁處所，極其可能。是其此部分之辯解，亦不足為其未參與勒贖財物之有
    利認定。末查被告上訴另辯稱本件另一稱馬丁者，應為「馬爾定」，被害人之兄
    陳辭修名為馬爾定，很有可能就是陳辭修為主謀所導演云云，唯查此為被害人於
    本院調查中所否認，且陳辭修既為被害人之兄長，豈有勾串外人綁架自己妹妹之
    理，被告所辯，自不足採信。
  (七)本案在瓜地馬拉當局司法偵查、審判中，各證人之供述均指陳孟玉在一九九七年
    八月二十六日下午一時至八時之間在其婆婆家或婆婆店裡，不在陳孟玉自宅。且
    陳孟玉在瓜地馬拉法院法庭中表示：在這件案子她沒做什麼事云云。在審判辯論
    庭中，沒有一點證據可顯示陳孟玉曾計劃、執行或協助犯下本案。因之瓜地馬拉
    法院認為陳孟玉所辯：乙○○被綁架而拘禁於其家中，她本並不知道她家被作案
    歹徒利用乙節，可以相信。並認定：陳孟玉在案發後知悉案情，而沒有讓當局知
    道她家發生的事，完全是有意保護那些罪犯，協助他們免於司法制裁，因次認陳
    孟玉應負起隱瞞綁架乙○○之責任，而判處監禁二十年，有中華民國瓜地馬拉大
    使館九十一年十月八日瓜字第０九一六０五一四０六０號函及所附瓜地馬拉關司
    法資料中譯文在本院可稽。因之被害人乙○○所指述：陳孟玉在瓜地馬拉法院調
    查時有承認參與本件犯罪，且表示如順利拿到五十萬美金，伊可以分到十五萬美
    金乙節，應係出於誤會。尚難認陳孟玉與被告係共同正犯。又，瓜地馬拉檢察官
    與警察進入陳孟玉住處搜索時，發現陳孟玉將證物放在一個紙箱內，叫傭人拿去
    掉等情固據被害人乙○○指證在卷；然陳孟玉所為湮滅證據部分，僅係事後幫助
    之行為，並非有事前謀議或參與本案擄人勒贖之實行，亦難執此即認定陳孟玉係
    共同正犯。
  (八)綜上各述：被告與陳福仁、不詳真實姓名薩爾瓦多籍成年女子、不詳姓名瓜地馬
    拉國籍男子共同於事實欄所述之時、地綁架被害人乙○○，向其父親勒索取得瓜
    幣二十萬元之事實，可以認定。
三、被告另又辯以：伊係自行前往我國駐薩爾瓦多大使館請求協助返國投案，應符合
    自首之規定云云。然查：本案發生後之次日，瓜國警方即由移民局之檔案中調出
    寄宿陳福仁住處之丙○○相片，供乙○○指認劉某確係綁架之人，業據被害人乙
    ○○於原審審理時陳述甚詳。又瓜國警方於當時即請我國大使館協助提供丙○○
    及陳福仁之犯案資料，經我國駐瓜國大使館將上情傳真返國，外交部即於民國八
    十六年九月五日函請內政部警政署及法務部調查局協助偵辦，亦有我國駐瓜地馬
    拉共和國大使館傳真電報影本、外交部八十六年九月五日外（八六）中南美一字
    第八六０三０二二四八六號函可稽。而內政部警政署旋將此案發交予所屬刑事警
    察局國際刑警科偵辦此案，亦據證人即刑事警察局國際刑警科警正李長錦於原審
    審理時證述在卷。故被告於八十八年七月六日前往薩爾瓦多大使館縱認有表明請
    求協助回國歸案，然其所涉之擄人勒贖案件，既於八十六年九月間，即為有偵查
    犯罪權限之刑事警察局知悉，尚難認係對於未發覺之犯罪自首，自不得據此邀減
    輕其刑之寬典，附此敘明。
四、查被告行為後，懲治盜匪條例已於九十一年一月三十日公布廢止，該條例廢止後
    ，自應回歸適用刑法之相關規定，而懲治盜匪條例之廢止及刑法第三百四十七條
    之修正係同時公佈，因之修正前之刑法第三百四十七條並非中間法，即不生比較
    適用中間法之問題。就被告所犯之罪而言該盜匪條例雖係廢止，然因廢止前後對
    於擄人勒贖均有刑罰規定，自屬刑法第二條第一項之行為後法律有變更，而非犯
    罪後之法律已廢止其刑罰。依刑法第二條第一項之規定，自應就被告行為時有效
    之懲治盜匪條例第二條第一項第九款與裁判時修正後之刑法第三百四十七條比較
    適用，並適用對被告較為有利之裁判時法。核被告所為係犯刑法第三百四十七條
    第一項之意圖勒贖而擄人罪，被告與陳福仁及該名薩爾瓦多籍之不詳姓名成年女
    子、瓜地馬拉國籍之不詳姓名成年男子間，就上述犯行有犯意聯絡及行為分擔，
    皆為共同正犯。
五、原審以被告罪證明確依法論科，固非無見。惟查，被告行為後懲治盜匪條例已於
    九十一年一月三十日公布廢止，刑法第三百四十七條同時經修正公布，且新修正
    刑法第三百四十七條第一項之最低刑減至七年以上有期徒刑；形式上觀察比較，
    尚屬對被告有利；原審未及審酌比較適用，仍依用該條例論罪，自有未洽。被告
    上訴否認擄人之目的意在勒贖，固無理由，然原判決既有前述之可議，仍屬無可
    維持，應由本院撤銷改判。爰審酌被告之素行、智識程度、犯罪之動機、目的在
    謀取不法財物，並以暴力手段為之，對於被害人之身心、安全已造成無可彌補之
    重大傷害，然綜觀全部情節，被告僅係盲目聽從他人之指使，全案並非居於主導
    地位，犯罪後復未分得財物，在行為中仍知購買藥物為被害處理傷口，審判中亦
    一再表示對不起被害人深感後悔，察其良心尚非全然泯滅之態度等一切情狀，量
    處刑期如主文所示，另依犯罪性質，認有褫奪公權之必要，爰併宣告褫奪公權捌
    年。
六、牛排刀、手銬、鐵鍊、大麻繩、塑膠繩、鎖頭及膠帶等物，雖係被告所有供犯罪
    所用之物，惟既已扣在瓜地馬拉共和國法院，且非屬違禁品，而各國司法權獨立
    ，而瓜國亦顯無可能將上開物品送交我國，為免事實上執行沒收困難，爰不為沒
    收之諭知。又勒贖所得財物瓜幣二十萬元，亦未扣案，且性質上又係極易消費流
    通之貨幣現鈔，被告犯案迄今已歷時近五年，其餘三人仍逃亡在外，又乏證據足
    以證明上述贓款現尚存在，故不併予宣告沒收，附此敘明。
據上論斷，應依刑事訴訟法第三百六十九條第一項前段、第三百六十四條、第二百九
十九條第一項前段，刑法第二條第一項前段、第二十八條、第三百四十七條第一項、
第三十七條第二項，判決如主文。
本案經檢察官田炳麟到庭執行職務。
中      華      民     國      九十一      年      十二    月    五    日
                            臺灣高等法院刑事第十二庭
                                審判長法  官   劉  景  星
                                      法  官   陳  志  洋
                                      法  官   陳  博  志
右正本證明與原本無異。
如不服本判決應於收受送達後十日內向本院提出上訴書狀，其未敘述上訴之理由者並
得於提起上訴後十日內向本院補提理由書（均須按他造當事人之人數附繕本）。
                                      書記官   陳  嘉  文
中      華      民      國    九十一    年    十二      月      九      日
附錄 本判決論罪科刑法條：
修正後刑法第三百四十七條第一項：
意圖勒贖而擄人者，處死刑、無期徒刑或七年以上有期徒刑。
